臺灣高雄地方法院民事判決　八十九年度重訴字第八五○號
　　原　　　告　丙○○○
　　法定代理人　乙○○
　　法定代理人　丁○○
　　被　　　告　甲○○
　　訴訟代理人　戊○○
右當事人間租佃爭議事件，本院判決如左：
      主      文
被告應將坐落高雄縣鳳山市○○○段第二九八之六一地號土地，如附圖所示 B部分，
面積０．０九０五公頃、同右段第二九八之五三地號土地，如附圖所示Ｃ部分，面積
０．０二三三公頃、同右段第二九八之五０地號土地，如附圖所示Ｄ部分，面積０．
００六三公頃，所闢建之停車場暨所種植之果樹除去，與同右段第二九八之五三地號
土地，如附圖所示Ｃ１部分，面積０．００二四公頃所搭建之地上建物拆除，將土地
返還原告陸軍總司令部。
被告應將坐落同右段第二九八之五二地號土地，如附圖所示A 部分，面積０．０三公
頃，所闢建之停車場除去，將土地返還原告國防部軍務局。
訴訟費用由被告負擔。
本判決第一、二項於原告陸軍總司令部、國防部軍務局分別以新臺幣壹仟貳佰萬元及
參佰萬元為被告供擔保後得假執行。
      事      實
壹、原告方面：
一、聲明：求為判決如主文第一項所示，並願供擔保請求為假執行之宣告。
二、陳述：
（一）、坐落高雄縣鳳山市○○○段第二九八之五０、之五三、之六一地號之土地為
        原告陸軍總司令部管理之國有地；坐落同右段第二九八之五二地號之土地為
        原告國防部軍務局管理之國有地。於民國（下同）五十二年一月一日與被告
        訂立「耕地租約」，面積０．七五九四公頃，租予被告耕作。惟被告不自任
        耕作，於八十八年三月間將其所承租之土地變更為收費停車場使用，已違反
        租約地九條及更地三七五減租條例第十六條之規定，二造所訂之租約依法應
        為無效，原告自得收回該耕地。雙方經調解不成，故起訴請求收回耕地。
（二）、原出租面積雖載七分八厘三毫（折０．七五九四公頃），惟因訂約時並未經
　　　　地政事務所測量，亦未經實際指界，僅於耕地租約載明被告得於「軍用隙地
　　　　」耕作，故被告一直僅於此次原告所訴請返還之係爭土地上耕作，並未依租
　　　　約所載面積耕作，原告於六十七年間收回移交財政部國有財產局接管之土地
　　　　，被告並未耕作，揆諸原告自六十七年收回迄今已有二十三年，被告從無異
　　　　議，即足證明。
（三）、依耕地租約第三條規定：「前向土地如甲方（即原告）有需要時得隨時收回
　　　　，乙方（即被告）無條件放棄租種權，不得要求任何補償」，原告於六十七
　　　　年回之土地，被告既未耕作，且被告亦未表明係伊承租耕作之土地，原告收
　　　　回變更為非公用財產移交財政部國有財產局接管，並無違約，況依耕地租約
　　　　規定，被告並不得要求任何補償。
三、證據：提出土地登記簿謄本四份，耕地租約一份，耕地作停車場之現況照片二張
    　　　，停車證一份為證。
貳、被告方面：
一、聲明：原告之訴駁回。訴訟費用由原告負擔。
二、陳述：
（一）、被告自認就爭議土地現場所見，除停車場之設施外尚有部份土地從事農業種
        植，由此可見被告確有從事農業之實，豈如原告之謂不自認耕種之情事，而
        被告更未將耕地全部或部分轉租於他人，顯見被告並未違反第十六條規定。
（二）、歷經時代變遷、被告所承租之爭議土地、均在鳳山市都市計劃區中被編定為
        住宅區、而被告基於種種因素及考量將部分土地依停車場法第十一條所規定
        之「承租人」身分申請設立停車場，而將耕地依法變更為非耕地使用。如原
        告基於此點欲收回土地、也僅能依三七五減租條例第十七條第一項第五款：
        經依法編定或變更為非耕地使用時得終止租約、唯出租人應給予承租人補償
        後方可收回土地。
（三）、契約是私人間權利義務關係之法律行為、不得違反法律強制或禁止之規定。
        耕地三七五減租條例第六條規定「耕地租約應一律以書面為之、租約之訂立
        變更、終止或換訂，應由出租人會同承租人申請登記。」，早年租約面積為
  　　　０．七五九四公頃，依法原告及被告對此租約均具有其權利與義務，然原告
        在準備書續狀中亦坦承六十七年間未作任何補償被告及未變更租約內容情形
        之下、而私自將部分土地移交國有財產局並已標售於私人興建大樓住宅、此
        種作為已嚴重損害到被告之權益，如今原告主張以０．二公頃作為返還之標
        的，被告亦主張原告未經雙方協議變更租約面積為０．二公頃之前，不得請
        求被告返還土地。
三、證據：提出臺灣高雄地方法院檢察署八十八年度偵字第一一六六九號不起訴處分
    書一份，剪報一份，停車場法一份，土地使用分區證明一份，租約影本一份，陳
    情書一份。
參、本院依職權履勘系爭土地並就現場拍照，另請鳳山地政事務所就系爭地號土地及
    土地上建物測繪複丈成果圖。
       理　　由
一、原告起訴主張：坐落高雄縣鳳山市○○○段第二九八之五０、之五三、之六一地
    號及坐落同右段第二九八之五二地號之土地為原告出租與被告耕作之耕地，雙方
    並訂有租約，約定承租人非自耕者，出租人得終止租約收回耕地，詎被告竟將該
    耕地闢建停車場收費，不自任耕作，依耕地三七五減租條例第十六條之規定，
    原訂租約無效，原告自得將出租耕地全部收回。被告則對於闢建停車場收費之事
    實不爭執，惟辯稱尚有部分作耕作，又四周皆已興建高樓大廈，該耕地無水源，
    跟本不再適合耕作，且都市計劃都已將該地編定為住宅區，被告係為謀生不得已
    才變更用途等語置辯。
二、本件坐落高雄縣鳳山市○○○段第二九八之五０、之五三、之六一地號之土地為
    原告陸軍總司令部管理之國有地；坐落同右段第二九八之五二地號之土地為原告
    國防部軍務局管理之國有地。於五十二年出租予被告耕作，被告於八十八年三月
    間將該地闢建為停車場收費之事實，業據原告提出土地登記簿謄本四份，耕地租
    約一份，耕地作停車場之現況照片二張，復為被告所不爭執。並經本院至現場履
    勘結果，系爭土地確實除了搭建有一小木屋及二九八之五０地號土地現尚種有竹
    子之外，其餘部分均已闢建為停車場使用（見本院九十年七月三日勘驗筆錄），
    並攝有現場照片三張附卷可稽。原告主張被告對系爭耕地並不再作耕作使用之事
    實堪予認定。
三、按承租人應自任耕作，並不得將耕地全部或一部轉租於他人，違反此項約定者，
    原訂租約無效，耕地三七五減租條例第十六條第一項及第二項定有明文。所謂自
    任耕作，必須承租人將承租耕地供自己耕作之用，始足當之。如承租人以承租耕
    地建築房屋或供其他非耕作之使用，均應解為非自任耕作，而有使原訂租約無效
    之效力。另外，耕地三七五減租條例第十六條第一、二項規定，承租人應自任耕
    作，並不得將耕地全部或一部轉租於他人，如有違反，原訂租約無效，得由出租
    人收回，係以租約所訂之土地全部為準。如同一租約內有多筆土地，承租人將其
    中一筆或數筆轉租他人或不自任耕作者，原訂租約全部無效，其未轉租他人或尚
    自任耕作部分之土地，亦失其租賃依據，出租人得就該未轉租或自任耕作部分之
    土地一併請求收回。本件被告不自任耕作之事實明確，已如前述。被告雖辯稱現
    地已無法耕作，縱屬事實，在法律尚未變更之前，仍應徵得出租人同意始得變更
    ，不得自行變更否則契約即屬無效，而應將耕地返還。另被告主張以前承租之土
    地有遭出租人不當收回云云，該收回依據雙方所定之租約，尚非無據，況與本件
    系爭土地之是否不自任耕作乃屬二事，自不得持以作為本件免除返還之依據。
四、綜上所述，被告不自任耕作，依耕地三七五減租條例第十六條第一項及第二項定
    ，原定租約即無待原告終止向後失其效力，原告自得收回依租約所出租之全部土
    地。從而，原告依租賃物返還請求權請求被告將如附圖所示B 部分，面積０．０
    九０五公頃、同右段第二九八之五三地號土地，如附圖所示Ｃ部分，面積０．０
    二三三公傾、同右段第二九八之五０地號土地，如附圖所示Ｄ部分，面積０．０
    ０六三公頃，所闢建之停車場暨所種植之果樹除去，與同右段第二九八之五三地
    號土地，如附圖所示位於Ｃ部分土地上Ｃ１部分，面積０．００二四公頃所搭建
    之地上建物拆除，將土地返還原告陸軍總司令部。應將坐落同右段第二九八之五
    二地號土地，如附圖所示A 部分，面積０．０３公頃，所闢建之停車場除去，將
    土地返還原告國防部軍務局，為有理由，應予准許。
五、兩造其餘主張及所提證據，與本院上開論斷無涉，爰不予一一贅述，附此敘明。
六、原告陳明願供擔保，請准宣告為假執行，經核並無不合，爰酌定相當之擔保金額
    准許之。
七、據上論結：本件原告之訴為有理由，依民事訴訟法第七十八條、第三百九十條第
    二項，判決如主文。
中　　　華　　　民　　　國　　九十一　　年　　　一　　　月　　三十一　　日
                              臺灣高雄地方法院民事庭
~B法　　　官　陳樹村
右為正本係照原本作成。
如不服本判決，應於送達後廿日內，向本院提出上訴狀並表明上訴理由，如於本
判決宣示後送達前提起上訴者，應於判決送達後十日內補提上訴理由書（須附繕本）。
中　　　華　　　民　　　國　　九十一　　年　　　一　　　月　　三十一　　日
~B法院書記官　康進福
